高雄高等行政法院簡易判決　　　　　　　　　　　　　　　九十一年度簡字第八號
　　原　　　告　甲○○
　　被　　　告　財政部高雄市國稅局
　　代　表　人　乙○○　 局長
　　訴訟代理人　丙○○
右當事人間因綜合所得稅事件，原告不服財政部中華民國九十年八月二日台財訴字第
○九○○○二二九八三號訴願決定，提起行政訴訟，本院判決如左：
　　主  文
原告之訴駁回。
訴訟費用由原告負擔。
    事實及理由
一、緣原告民國（下同）八十八年度綜合所得稅結算申報，列報扶養其他親屬梁偉裕
    及梁偉誠，經被告以原告未與梁偉裕及梁偉誠以永久共同生活為目的而同居一家
    ，未具備家長家屬關係，乃剔除部分之免稅額新臺幣（下同）十四萬四千元，原
    告不服，申經復查未獲變更，提起訴願亦遭決定駁回，遂提起本件行政訴訟。
二、本件原告起訴主張：原告於八十八年度綜合所得稅申報扶養其他親屬梁偉誠及梁
    偉裕二人，該二人係經二人之父母梁德昌及陸金枝同意由原告扶養，其間並無重
    複申報扶養親屬免稅額情事。由於原告妹妹陸金枝與其夫離異，梁偉誠及梁偉裕
    係跟隨母親陸金枝生活，惟陸金枝患有長年嚴重癲癇症，且又無固定工作收入，
    乃求助原告，並由該夫妻立下切結書證明其小孩確係由原告扶養，同時亦取得該
    村里長證明書在案。且於寒暑假及週休二日、國定假日，皆由原告將二孩子帶回
    自己家中共同生活，並給予扶養教導，如同親生子女看待，此外原告亦於每月約
    匯款二萬元，幫助其母子三人繳交學雜費、補習費、生活費等，此皆有原告存摺
    影本可稽。為此，提起本件訴訟，聲明求為判決訴願決定及原處分均撤銷。被告
    則以：（一）查梁偉裕及梁偉誠為原告之妹陸金枝之子，與渠等之母居住在高雄
    縣大樹鄉，並就讀於大樹國小；原告雖主張寒暑假、週休二日及國定假日會至原
    告住處居住，然原告居住於高雄市小港區，既未與梁偉裕及梁偉誠以永久共同生
    活為目的而同居一家，即未具備家長家屬關係，難謂符合民法第一千一百十四條
    第四款及第一千一百二十三條第三項等之規定，核與首揭規定得減除免稅額之要
    件不符，是被告予以剔除免稅額十四萬四千元，洵無不合。（二）至原告稱系爭
    親屬之父、母親離婚，由其母親獨立扶養，又因身患重症無固定收入，由原告金
    錢支援幫忙扶養等語，如前所述，原告與系爭親屬既無家長家屬關係，縱有資助
    ，其資助行為乃念同宗之誼而給與津貼，此種慈惠施與行為，乃本於雙方之感情
    而生，於法原不能援為要求扶養之根據。第查，所得稅法有關個人綜合所得稅「
    免稅額」之規定，其目的在以稅捐之優惠使納稅義務人對特定親屬或家屬盡其法
    定扶養義務，業經司法院釋字第四一五號解釋闡明在案。而所謂「法定扶養義務
    」，依首揭民法規定，其負扶養義務之人有數人時，其履行義務之人有其先後順
    序，由後順序者履行扶養義務時，應有正當理由及先順序者無法履行扶養義務之
    合理說明，從而原告欲主張申報系爭扶養親屬免稅額時，應先證明系爭受扶養親
    屬者本身父母有因負擔扶養義務而不能維持自己生活之事實存在；原告雖已提出
    村長證明及系爭受扶養者本身父母註明確受原告扶養之切結書暨存摺乙份用資佐
    證，惟該證明書及切結書因與待證事實有間，另存摺上之提領紀錄並無從判識其
    去向。綜之，原告既無法舉證證明其須負起履行扶養梁偉裕及梁偉誠二人法定義
    務之情形存在，所訴即無足採等語資為抗辯，而聲明求為判決駁回原告之訴。
三、按「免稅額：納稅義務人按規定減除其本人、配偶及合於左列規定扶養親屬之免
    稅額：(一)納稅義務人及其配偶之直系尊親屬‧‧‧‧‧‧(二)納稅義務人之子女‧
    ‧‧‧‧‧(三)納稅義務人及其配偶之同胞兄弟、姊妹‧‧‧‧‧‧(四)納稅義務人
    其他親屬或家屬，合於民法第一千一百十四條第四款及第一千一百二十三條第三
    項之規定，未滿二十歲或滿六十歲以上無謀生能力，確係受納稅義務人扶養者。
    但受扶養者之父或母如屬第四條第一款及第二款之免稅所得者，不得列報減除。
    」所得稅法第十七條第一項第一款定有明文。次按「左列親屬互負扶養義務．．
    ．．．．四、家長家屬相互間。」「負扶養義務者有數人時，應依左列順序定其
    履行義務之人：一、直系血親卑親屬。二、直系血親尊親屬。三、家長‧‧‧‧
    ‧‧。」、「家置家長。同家之人，除家長外，均為家屬。雖非親屬而以永久共
    同生活為目的同居一家者，視為家屬。」分別為民法第一千一百十四條第四款、
    第一千一百十五條第一項及第一千一百二十三條所規定。又按「所得稅法有關個
    人綜合所得稅『免稅額』之規定，其目的在以稅捐之優惠使納稅義務人對特定親
    屬或家屬盡其法定扶養義務。同法第十七條第一項第一款第四目規定：『納稅義
    務人其他親屬或家屬，合於民法第一千一百十四條第四款及第一千一百二十三條
    第三項之規定，未滿二十歲或滿六十歲以上無謀生能力，確係受納稅義務人扶養
    者』，得於申報所得稅時按受扶養之人數減除免稅額，固須以納稅義務人與受扶
    養人同居一家為要件，惟家者，以永久共同生活之目的而同居為要件，納稅義務
    人與受扶養人是否為家長家屬，應取決於其有無共同生活之客觀事實，而不應以
    是否登記同一戶籍為唯一認定標準。‧‧‧‧‧‧」業經司法院釋字第四一五號
    解釋在案；而此號解釋之解釋理由書更明白表示：「．．．．．．所得稅法第十
    七條第一項第一款第四目規定：『納稅義務人其他親屬或家屬，合於民法第一千
    一百十四條第四款及第一千一百二十三條第三項之規定，未滿二十歲或滿六十歲
    以上無謀生能力，確係受納稅義務人扶養者』，得於申報所得稅時按受扶養之人
    數減除免稅額，明示此項免稅額之享有，無論受扶養者為其他親屬或家屬，除確
    係受納稅義務人扶養外，尚須符合民法第一千一百十四條第四款及第一千一百二
    十三條第三項之規定，即以具備家長家屬關係為要件。所謂家，民法上係採實質
    要件主義，以永久共同生活為目的而同居一家為其認定標準，．．．．．．。」
    故所得稅法第十七條第一項第一款關於扶養親屬免稅額減除之重點在於有無法定
    扶養義務，而納稅義務人與受扶養人是否構成民法第一千一百十四條第四款之家
    長家屬關係，則須以其等有無共同生活之客觀事實，而以永久共同生活之目的而
    同居一家認定之。
四、依前開所述，所得稅法第十七條第一項第一款免稅額之列報，係以該款所列舉四
    目之親屬為範圍，本件原告所列報扶養之親屬梁偉誠及梁偉裕二人為原告之外甥
    ，並非所得稅法第十七條第一項第一款第一目至第三目所規範之親屬範圍，故本
    件所需審酌者乃原告所列報扶養之上述親屬二人是否屬所得稅法第十七條第一項
    第一款第四目所規範得列報為扶養親屬之範圍。查得依所得稅法第十七條第一項
    第一款第四目規定為扶養親屬免稅額之列報，除該親屬確係受納稅義務人扶養外
    ，尚須符合民法第一千一百十四條第四款及第一千一百二十三條第三項之規定，
    即以具備家長家屬關係為要件，已如前述。而所謂家，民法上係採實質要件主義
    ，以永久共同生活為目的而同居一家為其認定標準。經查，原告八十八年度申報
    綜合所得稅，列報扶養其妹陸金枝之子梁偉誠及梁偉裕二人，而梁偉誠及梁偉裕
    二人平日係隨母親陸金枝共同居住於高雄縣大樹鄉，並就讀於大樹國小，至原告
    及其妻則居住於高雄市小港區等情，已經兩造分別陳明在卷，並有戶籍謄本在卷
    可稽，自堪認定。至原告雖陳稱：原告每於寒暑假及週休二日、國定假日，皆會
    將梁偉誠及梁偉裕二人帶回自己家中共同生活，並給予扶養教導，此外原告亦於
    每月約匯款二萬元，幫助其母子三人繳交學雜費、補習費、生活費等語；惟查原
    告此一主張縱屬真實，然原告與其所列報扶養之梁偉誠及梁偉裕二人，不僅戶籍
    未同設一處，且平日亦各自居住於高雄縣大樹鄉及高雄市小港區，而原告自稱對
    梁偉誠及梁偉裕二人之扶養方式，亦只是以每月匯款之方式供梁偉誠及梁偉裕二
    人及其二人之母陸金枝之用，依此等生活方式觀之，原告與梁偉誠、梁偉裕二人
    間自無以永久共同生活為目的而同居一家之客觀事實存在，即難謂原告與梁偉誠
    及梁偉裕二人實質上具有家長家屬關係存在。至原告雖提出梁偉裕及梁偉誠之父
    母出具之切結書及村長出具之證明書，證明實際上有匯款養育梁偉誠及梁偉裕二
    人，及於寒暑假及週休二日、國定假日，將梁偉誠及梁偉裕二人帶回自己家中生
    活等情，然此縱屬真實，亦均屬資助之性質或親戚間之情誼往來，俱不得因此而
    謂其等間有以永久共同生活為目的而同居一家之家長家屬關係存在；另原告雖提
    出梁偉成及梁偉裕於九十年十二月二十四日遷入原告戶內，與原告為同一戶籍之
    戶籍謄本，然梁偉成及梁偉裕二人遷入原告戶內之時間既為九十年十二月二十四
    日，核與本件八十八年間原告與梁偉成、梁偉裕二人是否成立家長家屬關係之認
    定無涉；且依前述司法院釋字第四一五號解釋，納稅義務人與受扶養人是否為家
    長家屬，應取決於其有無共同生活之客觀事實，而不應以是否登記同一戶籍為唯
    一認定標準，故原告提出上述之戶籍謄本於本件亦無從為有利於原告之認定，併
    予敘明。
五、綜上所述，原告列報扶養之梁偉誠及梁偉裕二人，與原告既無家長家屬關係，則
    原告於其八十八年度綜合所得稅申報將之列報為扶養親屬，即與所得稅法第十七
    條第一項第一款之規定不合，被告予以否准，並無違誤，訴願決定予以維持，亦
    無不合，原告提起本件訴訟，求為撤銷，為無理由，應予駁回。並不經言詞辯論
    為之。
六、據上論結，本件原告之訴為無理由，依行政訴訟法第二百三十三條第一項、第一
    百九十五條第一項後段、第九十八條第三項前段，判決如主文。
中　　　華　　　民　　　國    九十一　　年　  　一　　　月　　　八　　　日
                              高雄高等行政法院第一庭
                                          法      官　楊惠欽
右為正本係照原本作成。
如不服本判決，應於送達後二十日內，向本院提出上訴狀並表明上訴理由，如於本判
決宣示後送達前提起上訴者，應於判決送達後二十日內補提上訴理由書（須按他造當
事人人數附繕本）。
提起上訴應預繳送達用雙掛號郵票七份（每份三十四元）。
中　　　華　　　民　　　國    九十一　　年　  　一　　　月　　　八　　　日
　　　　　　　　　　　　　　 　　　　　　 法院書記官　藍亮仁
附註：
行政訴訟法第二百三十五條（第一項、第二項）：
對於適用簡易程序之裁判提起上訴或抗告，須經最高行政法院之許可。
前項許可，以訴訟事件所涉及之法律見解具有原則性者為限。
